---
title: "Introducción a la Estadística"
subtitle: "RMarkdown vs Quarto"
author: "Prof. Pedro L. Luque"
lang: es
date: "2025-03-12"
date-format: long
institute: "Universidad Sevilla"

format:
  qmd-ptm-ty-slides-typst:
    aspect-ratio: "16-9"
    #header-color:  "#003f72"   # Barra de título + secciones H1 (si no se especifica section-color)
    #header-color:  "#005500"   # Barra de título + secciones H1 (si no se especifica     # section-color: "#1a5276"  # Color diferente para las secciones H1 (opcional)
    # accent-color:  "#eb811b"  # Barra de progreso (naranja por defecto)
    header-color:  "#003f72"   # azul marino → barra de título
    #section-color: "#1a5276"   # azul más claro → fondos H1
    section-color: "#AB262D"  # US: AB262D   #995276
    section-color-2: "#df9102" # "#00aa33" # Fondo section-slide nivel 2 (solo si section-level >= 3)
    # section-color-3: "#1A5276" # Fondo section-slide nivel 3 (solo si section-level >= 4)

    accent-color:  "#c0392b"   # rojo → barra de progreso    font-size: 16pt
    #papersize: a4
    code-bg-color: "#dce8ff"    # azul claro para código fuente
    output-bg-color: "#99bb00" #"#e8f5e9"  # verde claro para resultados
    keep-typ: true
    metadata:
      es-slides: true
    section-level: 2
    slide-numbering: true
    toc-slide: true
    toc-levels: 3
    toc-columns: 2
    toc-font-size: "1em"
    toc-title: "Índice"

  html:
    toc: true
  # pdf:
  #   toc: true
  # beamer:
  #   toc: true
  # revealjs:
  #   toc: true
---

# Bloque 1: Conceptos Básicos

## ¿Qué es la Estadística?

{{< fontsize 0.78em >}}

La estadística es la ciencia que se ocupa de la **recopilación**,
**organización** y **análisis** de datos.

[Se divide en dos grandes ramas:]{.alert}

Here is a [span with a green background]{style="background-color:green"}.

- Estadística **descriptiva**: resume y describe los datos
- Estadística **inferencial**: generaliza a partir de una muestra

{{< fontsize 1em >}}

## Presentación incremental con `{{< pause >}}`

Los elementos aparecen paso a paso:

{{< pause >}}

- Primer punto: recopilación de datos

{{< pause >}}

- Segundo punto: análisis exploratorio

{{< pause >}}

- Tercer punto: inferencia y conclusiones

## Texto destacado con `alert`

El tema Metropolis incluye la función `#alert[]` para resaltar texto:

```{=typst}
#alert[La estadística es fundamental en la ciencia de datos.]
```

El resto del contenido sigue en estilo normal.

## Diseño en dos columnas con `{.cols}`

::::{.cols}
:::::{.col}
**Estadística Descriptiva**

- Media, mediana, moda
- Varianza y desviación típica
- Percentiles y cuartiles
- Histogramas y boxplots
:::::
:::::{.col}
**Estadística Inferencial**

- Intervalos de confianza
- Contraste de hipótesis
- Regresión y correlación
- Análisis de varianza
:::::
::::

## Tipos de Variables

:::{.alert}
Las variables pueden clasificarse según su naturaleza:
:::

::: {.callout-note}

###### Hola amigos

Bla bla ...
:::

### Variables Cuantitativas

Toman valores numéricos:

- **Discretas**: número de hijos, coches...
- **Continuas**: altura, peso, temperatura...

### Variables Cualitativas

Expresan una cualidad o categoría:

- Nominales: color de ojos, país de origen
- Ordinales: nivel de estudios, satisfacción

### Escalas de Medición

#### Escala Nominal

Sin orden natural entre categorías.

#### Escala Ordinal

Con orden, pero sin distancia definida.

# Bloque 2: Estadística Descriptiva

## Medidas de Tendencia Central

Las más usadas son:

::: {.center}

| Medida | Símbolo | Descripción |
|--------|---------|-------------|
| Media | $\bar{x}$ | Promedio aritmético |
| Mediana | $M_e$ | Valor central |
| Moda | $M_o$ | Valor más frecuente |

:::

## Medidas de Dispersión

### La Desviación Típica

Mide cuánto se alejan los datos de la media:

$$\sigma = \sqrt{\frac{\sum_{i=1}^{n}(x_i - \bar{x})^2}{n}}$$

### El Rango Intercuartílico

Diferencia entre el tercer y primer cuartil:

$$\text{IQR} = Q_3 - Q_1$$

## Diapositiva con fuente reducida con `{{< fontsize >}}`

{{< fontsize 0.78em >}}

| Estadístico | Fórmula | Uso recomendado | Outliers |
|---|---|---|---|
| Media | $\bar{x} = \frac{1}{n}\sum x_i$ | Datos simétricos | Sensible |
| Mediana | Valor central ordenado | Datos asimétricos | Robusto |
| Moda | Valor más frecuente | Categóricos | Robusto |
| Varianza | $s^2 = \frac{\sum(x_i-\bar{x})^2}{n-1}$ | Dispersión global | Sensible |
| Desv. típica | $s = \sqrt{s^2}$ | Mismas unidades que $x$ | Sensible |
| IQR | $Q_3 - Q_1$ | Dispersión robusta | Robusto |

## Código R: Estadísticos básicos

{{< fontsize 0.78em >}}

```r
# Cargar datos de ejemplo
x <- c(4.2, 5.1, 3.8, 6.0, 4.7, 5.5, 3.9, 6.2)

# Medidas de tendencia central
mean(x)    # media
median(x)  # mediana

# Medidas de dispersión
sd(x)      # desviación típica
IQR(x)     # rango intercuartílico

summary(x) # resumen completo
```


---

{{< fontsize 0.78em >}}

```{r}
#| echo: true
# Cargar datos de ejemplo
x <- c(4.2, 5.1, 3.8, 6.0, 4.7, 5.5, 3.9, 6.2)

# Medidas de tendencia central
mean(x)    # media
median(x)  # mediana

# Medidas de dispersión
sd(x)      # desviación típica
IQR(x)     # rango intercuartílico

summary(x) # resumen completo
```

{{< fontsize 1em >}}

## Visualización de Datos

Los gráficos más habituales según el tipo de variable:

- **Histograma**: variables continuas
- **Diagrama de barras**: variables discretas o cualitativas
- **Boxplot**: distribución y outliers

{{< pause >}}

```{=typst}
#alert[Elegir el gráfico adecuado es tan importante como calcularlo correctamente.]
```

# Bloque 3: Inferencia

## Estimación Puntual y por Intervalos

### Intervalo de Confianza para la Media

Para una muestra grande ($n > 30$):

$$\bar{x} \pm z_{\alpha/2} \cdot \frac{\sigma}{\sqrt{n}}$$

### Interpretación

Un intervalo al 95% significa que, si repitiéramos el muestreo muchas veces,
el 95% de los intervalos construidos contendría el verdadero parámetro.

## Contraste de Hipótesis

Pasos básicos:

{{< pause >}}

**1.** Formular $H_0$ y $H_1$

{{< pause >}}

**2.** Fijar el nivel de significación $\alpha$

{{< pause >}}

**3.** Calcular el estadístico de contraste

{{< pause >}}

**4.** Decidir en base al *p-valor*

{{< pause >}}

```{=typst}
#alert[Si $p < alpha$, se rechaza $H_0$.]
```

## Comparación de dos grupos

::::{.cols}
:::::{.col}
**Prueba $t$ de Student**

Para medias de dos grupos independientes:

$$t = \frac{\bar{x}_1 - \bar{x}_2}{s_p\sqrt{\frac{1}{n_1}+\frac{1}{n_2}}}$$

Supone normalidad e igualdad de varianzas.
:::::
:::::{.col}
**Prueba de Wilcoxon**

Alternativa no paramétrica:

- No asume normalidad
- Basada en rangos
- Más robusta ante outliers
- Menor potencia si hay normalidad
:::::
::::

## Correlación

### Coeficiente de Correlación Lineal

El coeficiente de correlación de Pearson ($r$) mide la fuerza y dirección de la relación lineal entre dos variables cuantitativas:

$$
r = \frac{\sum_{i=1}^{n} (x_i - \bar{x})(y_i - \bar{y})}
         {\sqrt{\sum_{i=1}^{n} (x_i - \bar{x})^2 \;
                 \sum_{i=1}^{n} (y_i - \bar{y})^2}}
$$

Sus valores oscilan entre $-1$ y $+1$:

- $r = +1$: correlación positiva perfecta.
- $r = -1$: correlación negativa perfecta.
- $r \approx 0$: ausencia de relación lineal.

---

<!-- NOTA: para columnas en las transparencias se usa .cols/.col, no layout-ncol=2,
     ya que Quarto extrae el código fuente de celdas echo: true fuera del #grid
     en la salida Typst. -->

::::::{.content-visible when-meta="es-slides"}

:::::{.cols gutter="0.1em"}
::::{.col}

{{< fontsize 0.75em >}}

**Correlación entre dos variables**
```{r}
#| echo: true
set.seed(42)
x_sl <- rnorm(100)
y_sl <- 0.7 * x_sl + rnorm(100, sd = 0.5)
cor(x_sl, y_sl)
```

{{< fontsize 1em >}}

::::

::::{.col}
```{r}
#| echo: false
#| out.width: "80%"
library(ggplot2)
ggplot(data.frame(x_sl, y_sl), aes(x_sl, y_sl)) +
  geom_point(alpha = 0.6, size = 2, color = "#3366cc") +
  geom_smooth(method = "lm", se = TRUE,
              color = "#F66733", fill = "#F66733", alpha = 0.2) +
  labs(title = paste("r =", round(cor(x_sl, y_sl), 2))) +
  theme_minimal()
```
::::
:::::

{{< pause >}}

`#text(size: 0.85em)[`{=typst}

**Interpretación**: Un valor de $r = `r round(cor(x_sl, y_sl), 2)`$ indica una correlación positiva fuerte. Esto significa que cuando una variable aumenta, la otra tiende a aumentar también, aunque existe una dispersión notable en torno a la recta de regresión.

`]`{=typst}

::::::

## Matemáticas indentadas

1. Número medio supervivientes entre las edades $x$ y $x+n$:

   * Trabajando desde el inicio de la tabla de vida:
   
   $$ n L_x = \frac{n}{2} (l_x + l_{x+n})$$

   $$ n L_x = T_x - T_{x+n}$$

2. Población total de edad $x$ y superior.

-----

3. Número medio supervivientes entre las edades $x$ y $x+n$:

   * Trabajando desde el inicio de la tabla de vida:
   
   $$ n L_x = \frac{n}{2} (l_x + l_{x+n})$$

   $$ n L_x = T_x - T_{x+n}$$

   * Trabajando desde el inicio de la tabla de vida $\boxed{TMI}$:
   
     $$ n L_x = \frac{n}{2} (l_x + l_{x+n})$$

     $$ {}_n L_x = \boxed{ T_x - T_{x+n}}$$

4. Población total de edad $x$ y superior.
